臺灣臺南地方法院民事判決　九十三年度訴字第一六一○號
原　　　告　庚○
訴訟代理人　壬○○
被　　　告　Ｇ○○○
訴訟代理人　Ｆ○○
被　　　告　地○○
右　一　人
訴訟代理人　丙○○
　　　　　　宇○○
　　　　　　子○○
　　　　　　Ｉ○○
被　　　告　卯○○
右　一　人
訴訟代理人　辰○○○
被　　　告　Ｊ○○
　　　　　　戊○○
　　　　　　Ａ○○
　　　　　　Ｌ○○（即Ｍ○○之承受訴訟人）
　　　　　　Ｋ○○（即Ｍ○○之承受訴訟人）
　　　　　　申○○
右　一　人
訴訟代理人　未○○
被　　　告　酉○○
　　　　　　亥○
　　　　　　寅○○○
右　一　人
訴訟代理人　丑○○
被　　　告　甲○
　　　　　　宙○
右　二　人
訴訟代理人　玄○○
被　　　告　Ｈ○○
　　　　　　乙○○○
　　　　　　Ｂ○○
　　　　　　黃○○
　　　　　　天○○○
　　　　　　丁○○
右　一　人
訴訟代理人　己○○○
被　　　告　巳○○○
右　一　人
訴訟代理人　午○○
被　　　告　Ｄ○○
右五人共同
訴訟代理人　Ｅ○○
被　　　告　辛○○
　　　　　　癸○○
　　　　　　Ｃ○○
右當事人間請求分割共有物事件，經本院於民國九十四年四月二
十七言詞辯論終結，判決如左：
  主      文
兩造共有坐落台南市○區○○段六一八地號土地，准按如附圖所
示方法分割：即(一)編號Ａ部分面積一三四六點一五平方公尺土地
分歸被告甲○、宙○共同取得，並按所有權應有部分比例各萬分
之七七九六、萬分之二二０四分別共有。(二)編號Ｂ部分面積二三
一點七三平方公尺土地分歸被告戊○○、Ｌ○○、Ｋ○○、Ａ○○共同取得，並按所有權應有部分比例各萬分之四一四七、萬分
之二四五六、萬分之二四五六、萬分之九四一分別共有。(三)編號
Ｃ部分面積二００點八四平方公尺土地分歸被告癸○○、辛○○
共同取得，並按所有權應有部分比例各二分之一分別共有。(四)編
號Ｄ部分面積三一五點二七平方公尺土地分歸被告乙○○○取得
。(五)編號Ｅ部分面積二一０點八一平方公尺土地分歸被告酉○○
取得。(六)編號Ｆ部分面積二一０點一八平方公尺土地分歸被告申
○○取得。(七)編號Ｇ部分面積一四四點０七平方公尺土地分歸被
告黃○○、Ｊ○○、卯○○共同取得，並按所有權應有部分比例
各萬分之三八三三、萬分之三六七０、萬分之二四九七分別共有
。(八)編號Ｈ部分面積一四二點八七平方公尺土地分歸被告Ａ○○
、天○○○、Ｇ○○○、Ｃ○○共同取得，並按所有權應有部分
比例各萬分之二八七五、萬分之一八四九、萬分之四四三五、萬
分之八四一分別共有。(九)編號Ｉ部分面積一四０點０八平方公尺
土地分歸被告Ｂ○○及原告共同取得，並按所有權應有部分比例
各萬分之八五四一、萬分之一四五九分別共有。(十)編號Ｊ部分面
積一四０點０八平方公尺土地分歸被告地○○取得。(十一)編號Ｋ部
分面積一四０點０八平方公尺土地分歸被告宇○○取得。(十二)編號
Ｌ部分面積一五七點九一平方公尺土地分歸被告Ｉ○○、亥○共
同取得，並按所有權應有部分比例各萬分之一一二九、萬分之八
八七一分別共有。(十三)編號Ｍ部分面積五七四點五六平方公尺土地
留為私設道路，由兩造按原所有權應有部分比例（詳如附件分割
清冊權利範圍欄所示）維持分別共有。(十四)編號Ｎ部分面積二三七
點七七平方公尺土地分歸被告Ｉ○○取得。(十五)編號Ｏ部分面積一
四０點０八平方公尺土地分歸被告子○○取得。(十六)編號Ｐ部分面
積二八０點一五平方公尺土地分歸被告寅○○○取得。(十七)編號Ｑ
部分面積一一八點四四平方公尺土地分歸被告丁○○、Ｄ○○、
巳○○○共同取得，並按所有權應有部分比例各萬分之七九八五
、萬分之一四一九、萬分之五九六分別共有。(十八)編號Ｒ部分面積
七九０點０八平方公尺土地分歸被告Ｄ○○、巳○○○、Ｈ○○
共同取得，並按所有權應有部分比例各萬分之二三四二、萬分之
九八三、萬分之六六七五分別共有。(十九)編號Ｓ部分面積二二六點
四三平方公尺土地分歸被告天○○○取得。
訴訟費用由兩造依原所有權應有部分比例（詳如附件分割清冊權
利範圍欄所示）負擔。
  事      實
甲、原告方面：
  一、聲明：求為判決如主文所示。
  二、陳述：
    (一)坐落台南市○區○○段六一八地號、地目雜、面積五七四
      七點五八平方公尺土地，屬兩造所共有，各共有人之所有
      權應有部分比例詳如附件分割清冊權利範圍欄所示，而共
      有人間就系爭土地並無不分割之特約，且亦無因物之使用
      目的不能分割情形。惟因共有人人數繁多，全體共有人迄
      今無法達成分割之協議，為此依民法第八百二十三條之規
      定，請求判決將該筆土地予以分割。
    (二)系爭土地面寬約八十九公尺，深度約七十一點五公尺，故
      分割時須於土地中留設一條私設巷道後，每一共有人分得
      之土地始得供建築使用，故擬將附圖編號Ｍ部分面積五七
      四點五六平方公尺土地留為八公尺寬之私設道路，由兩造
      按原所有權應有部分比例維持分別共有，且依該比例負擔
      私設道路之工程費用。另系爭土地西、北兩側皆面臨十五
      公尺寬之道路，故分得面臨上開道路之土地共有人，因位
      置較佳，故僅得依原所有權應有部分比例換算所得面積之
      百分之八六點零零三之比例予以分配，而僅分得系爭土地
      內八公尺寬私設道路兩側之土地共有人，因位置較差，故
      得依原所有權應有部分比例換算所得面積之百分之一二九
      點四三三之比例予以分配，以符合公平。
    (三)系爭土地共有人即被告癸○○、辛○○曾於民國八十七年
      五月十五日將渠等之所有權應有部分000000000分之00000
      00設定本金最高限額新台幣一千三百五十萬元之抵押權予
      訴外人福懋興業股份有限公司，而原告已促請被告癸○○
      、辛○○與福懋興業股份有限公司協調，該公司同意將上
      開抵押權登記轉載於分割後，癸○○、辛○○二人分配取
      得之土地上，有該公司出具之同意書一紙可證，故請求於
      本件判決主文中具體載明上開意旨；另系爭土地共有人即
      被告Ａ○○、Ｌ○○、Ｋ○○等三人之所有權應有部分，
      曾於九十年五月十八日經訴外人萬泰商業銀行股份有限公
      司聲請本院囑託假扣押查封登記在案，上開假扣押查封登
      記亦應轉載於系爭土地分割後，被告Ａ○○、Ｌ○○、Ｋ
      ○○等三人分配取得之土地上，故亦請求於本件判決主文
      中具體載明上開意旨，以維其他共有人之權益。
  三、證據：提出土地登記謄本、地籍圖謄本、協議書（含北元
      段六一八地號土地共有物分割分配位置及面積說明書、附
      圖）、抵押權人同意書、福懋興業股份有限公司變更登記
      表各一件為證，並聲請履勘現場。
乙、被告方面：
  一、被告地○○、宇○○、Ｉ○○、Ｂ○○、Ｈ○○部分：
      均同意按如附圖所示分割方案分割系爭土地。
  二、被告甲○、宙○部分：
      均同意按如附圖所示分割方案分割系爭土地，但訴外人福
      懋興業股份有限公司就系爭土地之抵押權登記，及對於被
      告Ａ○○、Ｌ○○、Ｋ○○等三人之所有權應有部分之假
      扣押查封登記均應依原告之主張，於判決主中宣示。
  三、被告黃○○、天○○○、丁○○、巳○○○、Ｄ○○部分
      ：
      均同意按如附圖所示分割方案分割系爭土地，但開設八米
      寬私設道路之費用要全體共有人共同分擔，並且應於判決
      中交代清楚。
  四、被告乙○○○部分：
      同意按附圖所示分割方案分割系爭土地，但開設八米寬私
      設道路之費用應先收齊。
  五、被告Ｊ○○、Ａ○○、酉○○部分：
      上開被告均未於最後言詞辯論期日到場，惟據渠等於前言
      詞辯論期日到場陳述如下：
      均同意按附圖所示分割方案分割系爭土地。
  六、被告申○○部分：
      被告未於最後言詞辯論期日到場，惟據其於前言詞辯論期
      日到場聲陳述如下：
      請求判決讓分在八米路兩側的人能夠蓋房子，還有開設道
      路的費用應一併處理，讓大家共同分擔。
  七、被告戊○○、Ｌ○○、Ｋ○○、辛○○、癸○○部分：
      上開被告均未於言詞辯論期日到場，惟據渠等提出書狀陳
      述如下：
      均請求按附圖所示分割方案分割系爭土地。
  八、被告Ｇ○○○、卯○○、亥○、寅○○○部分：
      上開被告均未於言詞辯論期日到場，惟據渠等於調解期日
      到場陳述如下：
      均同意按附圖所示分割方案分割系爭土地。
  九、被告子○○、Ｃ○○部分：
      被告二人均未於言詞辯論期日到場，亦未提出準備書狀作
      何聲明或陳述。
丙、本院依聲請囑託台南市台南地政事務所派員會同履勘現場及
    繪製分割方案圖。
  理      由
一、本件被告Ｊ○○、Ａ○○、酉○○、申○○、戊○○、Ｌ○○、Ｋ○○、辛○○、癸○○、Ｇ○○○、卯○○、亥○、
    寅○○○、子○○、Ｃ○○均未於最後言詞辯論期日到場，
    核均無民事訴訟法第三百八十六條各款所列情形，爰依原告
    聲請，由其一造辯論而為判決。又系爭土地原共有人戌○○○之所有權應有部分000000000分之143748已於訴訟繫屬中
    即九十三年十二月十四日移轉登記予另共有人即被告辛○○
    、癸○○，並據原告本件訴訟進行中撤回對陳王採珠部分之
    起訴；另原共有人Ｍ○○於訴訟進行中即九十三年八月十八
    日死亡，而其所有權應有部分000000000分之0000000並已於
    九十三年八月十八日由其繼承人即Ｌ○○、Ｋ○○辦畢分割
    繼承登記，故應由Ｌ○○、Ｋ○○承受訴訟，合先敘明。
二、按共有人得隨時請求分割共有物。共有物之分割，依共有人
    協議之方法行之；分割方法不能協議者，法院得因任何共有
    人之聲請命以裁判分割，民法第八百二十三條第一項前段、
    第八百二十四條第一項、第二項分別定有明文。本件原告起
    訴主張系爭坐落台南市○區○○段六一八地號、面積五七四
    七點五八平方公尺土地，屬兩造所共有，各共有人之所有權
    應有部分比例詳如附件分割清冊權利範圍欄所示，業據提出
    與其所述相符之出土地登記謄本為證，堪信屬實。又系爭土
    地地目為雜，依法當無不能分割之情事。而原告主張兩造就
    系爭土地並無訂立不分割之特約，未見被告有所爭執，且兩
    造就系爭土地之分割方法，迄本件言詞辯論終結前，仍未能
    達成一致之協議，則原告訴請裁判分割，自屬有據。
三、復按台灣省建築管理規則（民國八十四年一月十七日修正）
    第五條第一項規定「面臨現有巷道之基地，其建築線之指定
    ，應依左列規定辦理：一巷道為單向出口長度在四十公尺以
    下，雙向出口在八十公尺以下，寬度不足四公尺者者，以該
    巷道中心線為準，兩旁均等退讓，以合計達到四公尺寬度之
    邊界線作為建築線；巷道長度超過上開規定者，兩旁亦應均
    等退讓，以合計達到六公尺寬度之邊界線作為建築線。‧‧
    ‧」；建築技術規則建築設計施工編（民國九十二年十二月
    二十九日修正）第二條第四款規定「基地內以私設通路為進
    出道路之建築物總樓地板面積合計在一、０００平方公尺以
    上者，通路寬度為六公尺。」；同規則第三之一條規定「私
    設通路為單向出口，且長度超過三十五公尺者，應設置汽車
    迴車道；迴車道視為該通路之一部份，其設置標準依左列規
    定‧‧‧」。經查，系爭土地略呈方形，現為空地，位於台
    南市○○○路與文成三路之交岔路口，其北側之文成三路及
    西側之育德二路均為十五米寬之道路，而東、南兩側則毗鄰
    他筆土地，並無通路等情，業經本院勘驗現場查明，有勘驗
    筆錄在卷可稽。又系爭土地寬約八十九公尺，深度約七十一
    點五公尺，僅西、北兩側面臨十五米之道路，有如前述，為
    使每一共有人於分割後所分得之土地均得供建築使用，勢必
    須於系爭土地中留設一條私設巷道，以符合上開建築法規。
    而預留之私設道路，無論係東西向或南北向，依現狀均僅有
    單向出口，且長度必在四十公尺以上（依比例尺計算），揆
    諸上開台灣省建築管理規則及建築技術規則之規定，將來於
    系爭土地申請建築時，至少應留設寬六公尺以上之巷道。又
    按建築技術規則建築設計施工編第二之一條規定「私設通路
    長度自建築線起算未超過三十五公尺部分，得計入法定空地
    面積。」，依此規定，私設巷道之面積依法既得列為建築基
    地之法定空地，且基於所有權社會化之觀點，於系爭土地內
    所留設之道路愈寬愈佳，而此於個人所有權之完全使用支配
    ，雖略有限制，但有利於公眾通行，符合公共利益，故本院
    認為所留設私設道路應以八公尺寬為適當。
四、系爭土地西、北兩側皆面臨十五公尺寬之道路，故面臨上開
    道路旁之土地，因位置較佳，客觀而言，其價值較高，而僅
    面臨八公尺寬私設道路兩側之土地，相對而言，價值較低。
    故為符合公平原則，並免於金錢補償之繁複，本院認為原告
    主張分得面臨西、北兩側十五米道路之土地共有人，僅得依
    原所有權應有部分比例換算所得面積之百分之八六點零零三
    之比例予以分配，而分得系爭土地內八公尺寬私設道路兩側
    之土地共有人，得依原所有權應有部分比例換算所得面積之
    百分之一二九點四三三之比例予以分配，應屬可取（至於系
    爭土地內預留八公尺寬之私設道路部分，則不論分配位置如
    何，一律按百分之九點九九六五五之負擔比率負擔，附件統
    計表請參照）。綜合考量上述各情及兩造之意願，並兼顧各
    共有人分得土地之完整性及均有通道可供對外聯絡，俾維持
    系爭土地分割後之最大經濟效益，本院認以如附圖所示之方
    法分割系爭土地，確屬妥適，爰將系爭土地依附圖所示之方
    法，判決原物分割如主文第一項所示。
五、系爭土地依附圖所示分割之結果，其中編號Ｈ部分面積一四
    二點八七平方公尺土地係分歸被告Ａ○○、天○○○、Ｇ○○○、Ｃ○○共同取得，並按所有權應有部分比例各萬分之
    二八七五、萬分之一八四九、萬分之四四三五、萬分之八四
    一分別共有，雖未據共有人即被告Ｃ○○到庭或具狀明示願
    意就該部分土地與被告Ａ○○、天○○○、Ｇ○○○繼續維
    持共有關係，然本院已於最後言詞辯論期日前通知擬依上開
    方式分割，並告知「‧‧‧凡經上開分割方案列為共有者，
    如未到庭或具狀提出反對之意見並另提出分割方案，即視為
    同意就上開部分繼續維持共有關係」，此有載明上開意旨之
    通知在卷可稽，已充分保障被告Ｃ○○之訴訟權益，其既未
    到庭或具狀提出反對之意見，自應視為同意就如附圖所示編
    號Ｈ部分面積一四二點八七平方公尺土地與被告Ａ○○、天
    ○○○、Ｇ○○○繼續維持共有關係，併此敘明。
六、另按土地登記規則第一百零七條規定「分別共有土地，部分
    共有人就應有部分設定抵押權者，於辦理共有物分割登記時
    ，該抵押權按原應有部分轉載於分割後各宗土地之上。但經
    先徵得抵押權人同意者，該抵押權僅轉載於原設定人分割後
    取得之土地上。」。系爭土地共有人即被告癸○○、辛○○
    曾於八十七年五月十五日將渠等之所有權應有部分00000000
    0分之0000000設定本金最高限額新台幣一千三百五十萬元之
    抵押權予訴外人福懋興業股份有限公司，而福懋興業股份有
    限公司既已同意將上開抵押權登記轉載於系爭土地分割後，
    癸○○、辛○○二人分配取得之土地上，有該公司出具之同
    意書一紙可證（參照附件「抵押權人同意書」），故系爭土
    地共有人於本件判決確定後，向主管之地政機關申請分割登
    記時，自得依據上開規定申請將該抵押權僅轉載於癸○○、
    辛○○二人所分得如附圖所示編號Ｃ部分面積二００點八四
    平方公尺土地上。本件原告及被告甲○、宙○等雖請求於本
    件判決主文中具體載明上開意旨，然抵押權人福懋興業股份
    有限公司既非本件訴訟之被告，且上開請求亦非本件訴訟標
    地，本院尚無從逕於判決主文中宣示上開意旨，渠等之請求
    ，要屬無據。
七、另系爭土地共有人即被告Ａ○○、Ｌ○○、Ｋ○○等三人之
    所有權應有部分，曾於九十年五月十八日經訴外人萬泰商業
    銀行股份有限公司聲請本院囑託假扣押查封登記在案，固有
    系爭土地之登記謄本在卷可參，惟因該假扣押執行名義之效
    力僅及於債務人，而不及於其他土地共有人，故系爭土地分
    割後，上開假扣押查封登記自應轉載於被告Ａ○○、Ｌ○○
    、Ｋ○○等三人分配取得之土地所有權應有部分，無待贅言
    ，乃本件原告及被告甲○、宙○等復請求於本件判決主文中
    具體載明上開意旨，亦屬無據。
八、再按民法第八百二十條第一項、第三項分別規定「共有物，
    除契約另有訂定外，由共有人共同管理之。」、「共有物之
    改良，非經共有人過半數，並其應有部分合計已過半數者之
    同意不得為之。」。系爭土地按如附圖所示方法分割後，其
    中編號Ｍ部分面積五七四點五六平方公尺土地留為私設道路
    ，並由兩造按原所有權應有部分比例維持分別共有，然就該
    編號Ｍ部分土地究竟應如何鋪設道路，工程費如何負擔等事
    項，自應由兩造於本件判決確定並辦妥分割登記後，依據上
    開規定協商辦理，並非本院於本件分割共有物之訴訟所得審
    究，乃被告黃○○、天○○○、丁○○、巳○○○、Ｄ○○
    、乙○○○、申○○等陳稱開設八米寬私設道路之費用要全
    體共有人共同分擔，並且應於本件判決中交代清楚，或謂開
    設道路之費用應先收齊云云，均屬無據，附此敘明。
九、末按本件分割共有物訴訟，起因無非源於系爭土地共有人之
    人數眾多，意見紛雜，故未能達成分割之協議，倘由敗訴之
    被告負擔訴訟費用，自顯失公平，爰依民事訴訟法第八十條
    之一之規定，酌情命勝訴之原告負擔一部訴訟費用。
十、據上論結，本件原告之訴為有理由，依民事訴訟法第三百八
    十五條第一項前段、第八十條第之一、第八十五條第一項但
    書，判決如主文。
中　　華　　民　　國　　94　　年　　5 　　月　　18　　日
                  民事第二庭    法　官　杭起鶴
以上正本係照原本作成
如對本判決上訴，須於判決送達後20日內向本院提出上訴狀
中　　華　　民　　國　　94　　年　　5 　　月　　18　　日
                                書記官　蔡蘭櫻
